【裁判字號】    90,易,715
【裁判日期】    900727
【裁判案由】    偽造文書
【裁判全文】
臺灣高雄地方法院刑事判決                            九十年度易字第七一五號
    公  訴  人  臺灣高雄地方法院檢察署檢察官
    被      告  甲○○
    選任辯護人  陳里己
                蔡淑媛
                歐陽志宏
右列被告因偽造文書案件，經檢察官提起公訴（八十八年度偵字第二九一○六號、八
十九年度偵緝字第八七三號），本院判決如左：
    主  文
甲○○共同行使明知為不實之事項，而使公務員登載於職務上所掌之公文書，足以生
損害於公眾，處有期徒刑陸月，如易科罰金，以參佰元折算壹日。
    事  實
一、甲○○與大陸籍女子袁小菊（業經公訴人另案職權不起訴處分確定，並於民國八
    十九年二月七日出境）共同計畫辦理假結婚，再向主管機關提出申請，使該大陸
    籍女子袁小菊得以配偶身分進入臺灣，而於八十八年五月三十一日，在大陸四川
    省公證處與袁小菊辦理結婚登記手續，甲○○再與袁小菊共同基於使公務員登載
    不實之犯意聯絡，明知與袁小菊事實上並無結婚之真意，而於八十八年六月二十
    八日，由甲○○以其業與袁小菊在大陸四川省結婚此不實事項，向該管高雄市左
    營區戶政事務所辦理結婚登記，致使辦理結婚登記之戶政人員因而將該不實事項
    登載於職務上掌管之關於結婚登記之公文書上，足以生損害於國家戶政管理之正
    確性，隨後再由甲○○委託不知情之三商旅行社有限公司職員鄭伊智持上開記載
    不實之戶籍謄本，以袁小菊係甲○○之配偶，而以配偶來臺探親為由，向內政部
    警政署入出境管理局申請核准袁小菊入境臺灣探親，致承辦之公務員據以將該不
    實事項登載於職務上掌管之文書上，並核發袁小菊之大陸地區人民進入臺灣地區
    旅行證，足生損害於入出境管理之正確性，袁小菊並於八十八年八月十一日持該
    旅行證以探親名義自高雄小港國際機場進入臺灣，嗣於同年十月六日晚間八時三
    十分許，袁小菊在高雄市新興區○○○路二一六號七樓之二唐葆珠（另涉妨害風
    化案件，業經本院判處有期徒刑四月，緩刑三年在案）住處內為警臨檢而查知上
    情。
二、案經高雄市政府警察局新興分局移送臺灣高雄地方法院檢察署檢察官偵查起訴。
    理  由
一、訊據被告甲○○固坦承有於右揭時、地與袁小菊辦理結婚登記，並以袁小菊係其
    配偶之身分，申請入境臺灣探親之事實，惟矢口否認有何使公務員登載不實之犯
    行，辯稱：伊係將袁小菊娶回來的，並不是假結婚，係透過綽號「陳仔」之男子
    以十五萬元介紹結婚的，袁小菊入境臺灣後，就先帶到文奇路住五、六天，因停
    水再搬到高雄市○○區○○街、鼎中街附近住二個月，之後到了九月份就跑掉了
    ，沒有報案，有去找袁小菊，也有去找綽號「陳仔」之介紹人，但均找不到就直
    接回台中云云。然查，同案被告袁小菊於警訊中供稱：伊與被告甲○○在結婚前
    三、四天在四川省成都市獅子王舞廳認識，來台後一直住在高雄市○○區○○路
    九十二號二樓，沒有住過別處，於八十八年十月六日上午五時許，與被告甲○○
    吵架後，就坐計程車離家等語（見八十八年十月七日下午二時十分許警訊筆錄）
    ；嗣後經警帶同袁小菊前往高雄市○○區○○路九十二號二樓查訪結果該址現為
    空屋後，袁小菊則又改稱：來台都居住在中正路一家套房，被告一起居住五、六
    天後，就離開了，出門時有一名不知道姓名、年齡的女子打行動電話找伊等語（
    見八十八年十月七日下午四時四十分許警訊筆錄），顯與被告於本院審理時就如
    何與袁小菊認識、袁小菊來臺後同住何處、袁小菊何時離家出走等情均有所不符
    ，另被告甲○○於偵查中供稱：伊與袁小菊在大陸深圳之酒店認識，約有六個月
    ，酒店名稱已經忘記了等語（見偵查卷第二十頁），亦與其於本院審理時所稱係
    經由綽號「陳仔」之男子安排，於八十八年五月二十五日前往大陸廣東深圳之某
    酒店與袁小菊見面，就所認識之時間亦有所出入，衡諸常情，倘若被告甲○○確
    真係與袁小菊經由認識而結婚，理當就渠等認識之經過、同住過之處所及離家出
    走之時間等均應知之甚詳，然被告與袁小菊前開之供述不僅僅是相互不一致，且
    前後均多所矛盾，顯見被告與袁小菊確係以辦理假結婚之方式，以便袁小菊能以
    探親之名義來臺無訛；雖被告聲請傳喚證人沈捷錄以證明被告確係經由綽號「陳
    仔」之男子介紹與袁小菊結婚，然證人沈捷錄於本院審理到庭就公文袋所裝之現
    金，究係孰直接交予綽號「陳仔」之男子所為之證述，與被告所述亦有所出入，
    且被告並未提供綽號「陳仔」之男子之真實姓名及年籍資料以供本院查證，而該
    名綽號「陳仔」之男子既係仲介結婚之人，被告豈有不知與綽號「陳仔」之男子
    聯絡之方式，再參以被告供陳並未帶袁小菊給沈捷錄看過，衡情既係由證人沈捷
    錄出資借予被告始能與袁小菊結婚，且當時被告與證人均同住高雄，則被告理應
    於袁小菊來臺後攜同袁小菊一起前去拜訪證人沈捷錄，豈有證人沈捷錄均未曾見
    過袁小菊之理，是證人沈捷錄於本院所為之證詞，尚不得作為被告未與袁小菊辦
    理假結婚之有利證據。又被告於偵查中均未提及其與袁小菊結婚係透過綽號「陳
    仔」之男子之介紹及證人沈捷錄之幫助，而袁小菊於警訊中亦未提及係透過綽號
    「陳仔」之男子之介紹，嗣於本院審理時才為前開之辯述，顯均與常情有違。再
    參以倘若配偶不明原因離家出走，為人夫者理當著急並報警請求協尋，更何況被
    告之配偶係大陸籍女子，在臺灣更是人生地不熟，被告更應該報警請求協助，亦
    防止意外之發生，而被告僅係自行尋找而未報警處理，亦與常情多所乖離。是被
    告前開所辯，顯係事後諉卸飾詞，委不足採。此外，復有高雄市左營區戶政事務
    所八十九年十月二十五日高市左戶字第七三六八號函檢附之戶籍謄本、結婚登記
    申請書、中華人民共和國四川省公證處之公證書、財團法人海峽交流基金會之證
    明書各一紙及內政部警政署入出境管理局九十年七月二日（九十）境信昌字第○
    四○八二五號函檢附之出入境紀錄表、大陸地區人民進入臺灣地區旅行證申請書
    、大陸地區人民進入臺灣地區保證書、委託書各一紙附卷足憑，本件事證明確，
    被告犯行洵堪認定。
二、按戶籍登記簿為戶政機關之公務員職務上所掌之公文書，該管公務員對於戶籍登
    記申請事項並無實質審查之權，被告甲○○無結婚之真意，竟持上開結婚公證書
    ，證明書等文件申辦結婚登記，使該管公務員將此不實事項登載於戶籍登記簿，
    並進而利用不知情之鄭伊智持記載不實之戶籍謄本向內政部警政署入出境管理局
    申請大陸地區人民以探親名義進入台灣地區，核被告甲○○所為，係犯刑法第二
    百十六條、第二百十四條之行使使公務員登載不實公文書罪。其使公務員登載不
    實之低度行為，為行使之高度行為所吸收，不另論罪。被告與袁小菊間，就上開
    犯行，有犯意之聯絡及行為之分擔，均為共同正犯。又其利用不知情之鄭伊智持
    記載不實之戶籍謄本向內政部警政署入出境管理局申請大陸地區人民以探親名義
    進入台灣地區之行為，係間接正犯。爰審酌被告並無結婚之真意，竟與袁小菊進
    行假結婚，並據以向高雄市左營區戶政事務所之戶政人員辦理結婚登記，且向內
    政部入出境管理局以配偶探親之身分申請核准袁小菊進入臺灣，侵害國家對於戶
    政及管理大陸人士來臺事務之正確性，惡性非輕，且犯後飾詞狡卸，不知悔悟等
    一切情狀，量處如主文所示之刑，以資懲儆。又刑法第四十一條業已於九十年一
    月十日修正公布，並於同年月十二日生效，其第一項前段規定為「犯最重本刑為
    五年以下有期徒刑以下之刑之罪，而受六個月以下有期徒刑或拘役之宣告，因身
    體、教育、職業、家庭之關係或其他正當事由，執行顯有困難者，得以一元以上
    三元以下折算一日，易科罰金。」，本件被告犯罪時間雖在上開條文修正生效前
    ，然依刑法第二條第一項前段規定，行為後法律有變更者，應適用裁判時之法律
    ，故依刑法第二條第一項前段之規定，就被告所宣告之刑併以諭知易科罰金之折
    算標準。
據上論斷，應依刑事訴訟法第二百九十九條第一項前段，刑法第二條第一項前段、第
二十八條、第二百十六條、第二百十四條、第四十一條第一項，罰金罰鍰提高標準條
例第一條前段、第二條，判決如主文。
中      華      民      國    九十      年      七      月    二十七    日
                                    臺灣高雄地方法院刑事第一庭
                        法  官    陳玉聰
右正本證明與原本無異。
如不服本判決，應於判決送達後十日內，向本院提出上訴狀。
                                        書記官    鄭淑臻
中      華      民      國      九十    年    七    月       二十七     日
附錄本判決論罪科刑法條全文：
刑法第二百十四條
明知為不實之事項，而使公務員登載於職務上所掌之公文書，足以生損害於公眾或他
人者，處三年以下有期徒刑、拘役或五百元以下罰金。
刑法第二百十六條
行使第二百十條至第二百十五條之文書者，依偽造、變造文書或登載不實事項或使登
載不實事項之規定處斷。


司法院資訊處製作；財團法人民間司法改革基金會備份。
